【裁判字號】    94,重訴,320
【裁判日期】    951122
【裁判案由】    回復原狀等
【裁判全文】
臺灣臺中地方法院民事判決  94年度重訴字第320號
原      告
即反訴被告  丁○○
原      告
即反訴被告  甲○○
共      同
訴訟代理人  戊○○
共      同
訴訟代理人  任  順  律師
前列二人共同
被      告
即反訴原告  乙○○
被      告
即反訴原告  己○○
共      同
訴訟代理人  蕭慶賢  律師
複  代理人  丙○○
上列當事人間請求回復原狀等事件，經本院於民國95年9月6日言
詞辯論終結，判決如下：
    主    文
被告己○○應將如附表一所示之土地辦理所有權移轉登記予原告
丁○○，將如附表二所示之土地辦理所有權移轉登記予原告甲○○。
原告其餘之訴駁回。
本訴訴訟費用由被告負擔。
本訴判決原告勝訴部分於原告以新台幣參佰玖拾貳萬捌仟肆佰參
拾參元為被告己○○預供擔保，得假執行。但被告己○○以新台
幣壹仟壹佰柒拾捌萬伍仟參佰元為本訴原告預供擔保，得免為假
執行。
原告其餘假執行之聲請駁回。
反訴原告之反訴駁回。
反訴訴訟費用由反訴原告負擔。
    事實及理由
壹、本訴部分：
一、本訴原告起訴主張：
(一)、先位之訴部分：
    如附表一、二所示土地（下稱系爭土地）原係本訴原告丁○○、甲○○所有，本訴原告與本訴被告乙○○就系爭土地簽
    訂買賣契約，約定總價金新台幣（下同）00000000元，原告
    已收受買賣價金中00000000元，並依被告乙○○之指示，將
    系爭土地移轉登記予被告己○○。詎因系爭土地中如附圖所
    示編號Ｂ、Ｄ、Ｆ、Ｈ、Ｊ、Ｌ、Ｎ、Ｐ、Ｒ、Ｔ、Ｖ及Ｘ
    等12部分（共101平方公尺），自大約10年之前即遭沙鹿鎮
    公所誤予闢建為道路（平等十街）使用，被告乃拒不辦理點
    交。並諉稱系爭土地坪數不足，主張自尾款（0000000元）
    中扣除不足坪數之金額。原告乃以存證信函2次催告繳交尾
    款及辦理點交事宜。被告方面均不置理。爰以本件起訴狀繕
    本之送達為解除契約之意思表示，並依民法第259條第1款及
    民法第179條規定，請求被告將系爭土地分別移轉登記予原
    告二人。並聲明：被告「等」應將如附表一所示之土地共16
    筆移轉登記予原告丁○○，將如附表二所示之土地共9筆移
    轉登記予原告甲○○。並願供擔保，請准宣告假執行。
(二)、備位之訴部分：
    如認原告解除契約之主張為無理由，被告則應連帶給付尾款
    及，依兩造土地買賣契約書第2項前段約定，按日給付10000
    分之5之違約金。並聲明：被告應連帶給付原告0000000元及
    自民國94年5月21日起至清償日止，按日利率10000分之5計
    算之違約金。並願供擔保，請准宣告假執行。
二、被告則以：
    系爭土地遭既成道路占用，無法供作建築基地使用而有瑕疵
    ，原告隱瞞此一事實，依約此一問題買賣雙方若未能合意解
    決，即應訴經法院處理，且被告劉春霞已將尾款全數匯入履
    約保證公司即訴外人僑馥建築建理股份有限公司（下稱僑馥
    公司）之帳戶內，是被告乙○○要求將有爭議部分之款項（
    0000000元）暫停撥付原告，自屬有據，從而原告解除契約
    ，請求被告將系爭土地分別移轉登記予原告二人，並無理由
    ；至於備位之訴部分，基於相同理由，並非被告乙○○違約
    ，原告自不能請求違約金。無爭議部分（0000000元），被
    告本即同意原告領取，並無以訴請求之必要。並聲明：請求
    駁回原告之訴。如受不利判決願供擔保，請准宣告免為假執
    行。
貳、反訴部分：
一、反訴原告主張：系爭土地經地政機關測量，確有101平方公
    尺遭既成道路占用，故反訴原告主張應減少買賣價金
    0000000元（小數點以下捨去），並聲明：請求確認就系爭
    買賣契約之總價金超過00000000元（計算式：契約總價金
    00000000-應減少之價金0000000＝00000000）部分，反訴被
    告之買賣價金請求權不存在。
二、反訴被告則以：系爭土地並無瑕疵等語置辯，並請求駁回反
    訴原告之訴。
參、法院之判斷：
一、本件關鍵爭點（其餘爭點均以此爭點為前提）在於：
    系爭土地中如附圖所示編號Ｂ、Ｄ、Ｆ、Ｈ、Ｊ、Ｌ、Ｎ、
    Ｐ、Ｒ、Ｔ、Ｖ及Ｘ等12部分（共101平方公尺），遭誤劃
    為道路，是否構成物之瑕疵？
二、被告主張系爭土地中上開部分遭既成道路占用，故系爭土地
    可供建築使用之面積減少，自屬物之瑕疵云云。惟按，人民
    之財產權應予保障，憲法第十五條設有明文。國家機關依法
    行使公權力致人民之財產遭受損失，若逾其社會責任所應忍
    受之範圍，形成個人之特別犧牲者，國家應予合理補償。主
    管機關對於既成道路或都市○○道路用地，在依法徵收或價
    購以前埋設地下設施物妨礙土地權利人對其權利之行使，致
    生損失，形成其個人特別之犧牲，自應享有受相當補償之權
    利。台北市政府於中華民國六十四年八月二十二日發布之台
    北市市區道路管理規則第十五條規定：「既成道路或都市○○道路用地，在不妨礙其原有使用及安全之原則下，主管機
    關埋設地下設施物時，得不徵購其用地，但損壞地上物應予
    補償。」其中對使用該地下部分，既不徵購又未設補償規定
    ，與上開意旨不符者，應不再援用。至既成道路或都市○○
    道路用地之徵收或購買，應依本院釋字第400解釋及都市計
    畫法第四十八條之規定辦理，併此指明（大法官會議釋字第
    440號解釋文參照）。又憲法第十五條關於人民財產權應予
    保障之規定，旨在確保個人依財產之存續狀態行使其自由使
    用、收益及處分之權能，並免於遭受公權力或第三人之侵害
    ，俾能實現個人自由、發展人格及維護尊嚴。如因公用或其
    他公益目的之必要，國家機關雖得依法徵收人民之財產，但
    應給予相當之補償，方符憲法保障財產權之意旨。既成道路
    符合一定要件而成立公用地役關係者，其所有權人對土地既
    已無從自由使用收益，形成因公益而特別犧牲其財產上之利
    益，國家自應依法律之規定辦理徵收給予補償，各級政府如
    因經費困難，不能對上述道路全面徵收補償，有關機關亦應
    訂定期限籌措財源逐年辦理或以他法補償（大法官會議釋字
    第400號解釋。參酌上開解釋文即知，既成道路若未經依法
    律規定辦理徵收給予補償即予占用，並限制所有權人對於土
    地之使用收益，乃是違反憲法保障人民財產權之意旨。
三、查本件系爭土地遭既成道路占用部分，經本院函詢台中縣政
    府有無依法辦理徵收？如有係依據何法律何一規定辦理？台
    中縣政府以95年10月27日府地權字第0950298680號函復，說
    明欄第二項：「查旨揭等地號土地係屬都市○○道路，惟所
    轄主管機關（台中縣沙鹿鎮公所）『查無該地段闢建資料』
    ，且『無徵收情事』。」。是以，系爭土地遭既成道路占用
    部分未經徵收，堪予確定。按城市區○道路溝渠及其他公共
    使用之土地，應依都市計畫法預為規定之。城市區域之土地
    得依都市計畫法分別劃定為限制使用區及自由使用區。新設
    之都市得由政府依都市計畫法，將市區土地之全部或一部「
    依法徵收」，整理重劃，再照價收原價分宗放領。但得加收
    整理土地所需之費用。前項徵收之土地，得分期徵收，分區
    開放，未經開放之區域，得為保留徵收，並限制其為妨礙都
    市計劃之使用。依都市計畫已公布為道路或其他公共使用之
    土地，得為保留徵收，並限制其建築。但臨時性質之建築不
    在此限。土地法第90條至第93條分別定有明文。惟本件台中
    縣政府既函覆如上，謂占用系爭土地之道路係屬都市○○道
    路，惟所屬主管機關竟無該地段「闢建資料」，且無徵收情
    事。揆諸上開法律規定，系爭土地遭闢建為道路，顯未經依
    都市計畫法預為規定（故主管機關根本無闢建資料，即未經
    預期誤將私有土地闢建為道路使用），亦未依法辦理徵收、
    分期徵收或保留徵收，自不得限制所有權人之使用。從而，
    依據上開大法官會議解釋意旨，台中縣政府或沙鹿鎮公所，
    自不能對系爭土地之所有權人使用系爭土地之權利加以限制
    ，其理至明。系爭土地既不因主管機誤劃歸道路使用，而遭
    受使用或收益之限制，被告主張系爭土地有瑕疵即非足取。
    被告乙○○徒憑上開主張，辯稱得以請求原告減少買賣價金
    ，亦非足採。
四、又被告辯稱系爭土地有瑕疵，原告不得解除契約，依上論述
    ，即非足取，本件原告既已以起訴狀繕本送達作為解除系爭
    土地買賣契約之意思表示，系爭土地之買賣契約業經合法解
    除，即堪認定。從而，原告依據民法第259條第1款規定，請
    求被告己○○將系爭土地分別移轉登記予原告二人，即屬於
    法有據，應予准許。至於本件原告先位之訴，並未就原告已
    收取之價金為何聲明（僅聲明被告等人應為移轉系爭土地之
    所有權登記予原告二人），被告於本訴所為抗辯，亦非同時
    履行抗辯（係解除契約不合法之抗辯），本院自無從就原告
    方面已收取之買賣價金如何處理，在本件本訴部分之主文中
    予以顯示，併此敘明之。
五、兩造分別陳明願供擔保，請准宣告假執行及免為假執行，上
    開原告勝訴部分，經核均無不合，爰分別酌定相當之擔保金
    額予以宣告之。
六、本訴部分，原告先位之訴既認為有理由（即原告解除契約合
    法），即毋庸就原告備位之訴（以解除契約不合法為前提）
    予以審酌，併此敘明之。
七、本訴原告敗訴部分：
    至於本訴原告請求被告乙○○將系爭土地之所有權分別移轉
    登記予原告二人部分，經查，系爭土地之登記所有權人為被
    告己○○一人，有本訴原告提出之系爭土地登記謄本共二十
    五件在卷可憑，非登記所有權人之本訴被告乙○○，本院自
    無從判命將系爭土地移轉登記予原告，從而，本訴原告此部
    分之訴，應予駁回。其訴既經駁回，此部分假執行之聲請亦
    失依附，應併予駁回之。
八、反訴部分：
    反訴原告（即被告）在本訴之抗辯（系爭土地物之瑕疵）既
    非可採，已如前述，反訴原告提起反訴，據以請求減少價金
    （0000000元），並訴請確認反訴被告就系爭土地之買賣總
    價金超過00000000元部分之價金請求權不存在，即非足取，
    應予駁回。
肆、結論：原告之訴為一部有理由，一部無理由；反訴原告之反
    訴為無理由，依民事訴訟法第79條、第78條、第85條第1項
    、第390條第2項、第392條第2項，判決如主文。
中    華    民    國    95    年    11    月    22    日
                  民事第四庭    法  官  曹宗鼎
上正本證明與原本無異。
如對本判決上訴，須於判決送達後20日內向本院提出上訴狀
中    華    民    國    95    年    11    月    22    日
                                書記官
附表一：
┌──────┬───────┬────────────┐
│原所有權人  │地段          │  地號                  │
├──────┼───────┼────────────┤
│  丁○○    │台中縣沙鹿鎮  │  77-3、77-18、77-19、  │
│            │北勢坑段六路  │  77-20、77-21、77-22、 │
│            │厝小段        │  77-23、77-24、77-25、 │
│            │              │  77-26、77-27、77-28、 │
│            │              │  77-29、77-30、77-31、 │
│            │              │  77-32                 │
└──────┴───────┴────────────┘
附表二：
┌──────┬───────┬────────────┐
│原所有權人  │地段          │  地號                  │
├──────┼───────┼────────────┤
│  甲○○    │台中縣沙鹿鎮  │  79-5、79-37、79-38、  │
│            │北勢坑段六路  │  79-39、79-40、79-41、 │
│            │厝小段        │  79-42、79-43、79-44   │
└──────┴───────┴────────────┘


司法院資訊處製作；財團法人民間司法改革基金會備份。
